【裁判字號】    97,消債更,350
【裁判日期】    990331
【裁判案由】    更生事件
【裁判全文】
臺灣新竹地方法院民事裁定           97年度消債更字第350號
聲  請  人  甲○○
上列當事人因消費者債務清理事件聲請更生，本院裁定如下：
     主   文
聲請駁回。
聲請費用由聲請人負擔。
     理   由
一、按債務人與金融機構協商成立者，不得聲請更生或清算，但
    因不可歸責於己之事由，致履行顯有重大困難者，不在此限
    ；本條例施行前，債務人依金融主管機關協調成立之中華民
    國銀行公會會員辦理消費金融案件無擔保債務協商機制與金
    融機構成立之協商，準用前項之規定，消費者債務清理條例
    第151條第5項、第6項分別定有明文。衡諸債之關係係以當
    事人間之信賴關係為基礎，為社會經濟組織之重要支柱，故
    當事人於以法律行為追求自己之利益之際，亦應顧及對方之
    利益，並考量債權債務在社會上之作用，本於誠實及信用之
    原則，行使債權及履行債務。是對於已陷入經濟上困境之消
    費者，若任其於惡性循環之債務窘境中自生自滅，將衍生嚴
    重之社會問題，難以維持安定之社會經濟秩序，故為兼顧債
    權人、債務人雙方之利益，對陷於經濟上困境之消費者，乃
    允其於消費者債務清理條例施行後，得選擇以重建型之更生
    程序或清算型之清算程序清理其債務，藉以妥適調整債務人
    與債權人及其他利害關係人間之權利義務關係，保障債權人
    獲得公平受償，並謀求消費者經濟生活之重建復甦機會。惟
    對於已與金融機構協商成立，或於本條例施行前，已依金融
    主管機關協調成立之中華民國銀行公會會員辦理消費金融案
    件無擔保債務協商機制與金融機構成立協商之債務人，若非
    因不可歸責於己之事由，致履行顯有重大困難，僅係為圖謀
    減免債務，而不為債務之履行，自有違債權契約為誠信契約
    之本旨，故依消費者債務清理條例第151條第6項準用同條第
    5項前段之規定，不得聲請更生或清算，始能避免肇致道德
    危險。次按債務清償方案成立後，應由債務人按其條件履行
    ，如因事後發生情事變更，在清償期間收入或收益不如預期
    ，致該方案履行困難甚或履行不能，因不可歸責於己，始能
    准許債務人聲請更生或清算，以避免債務人任意毀諾已成立
    之協商，濫用更生或清算之裁判上債務清理程序。從而所謂
    「不可歸責於己之事由」，應係指客觀上聲請人之支出增多
    ，或收入、收益減少，非其成立協商時所能預期，諸如物價
    上漲而成本增加、家屬患病等以致支出增加，或因病無法工
    作、僱佣之公司倒閉或裁員、失業、減薪等以致收入減少，
    均屬之。
二、本件聲請意旨略以：聲請人前曾於消費者債務清理條例施行
    前與最大債權銀行復華商業銀行協商，自95年8月起，分120
    期，每月償還新台幣（下同）14,346元，惟聲請人嗣於97年
    1月30日自寰邦科技股份有限公司離職，故無法履行原清償
    條件，是以聲請更生等語。
三、經查，本件聲請人前於95年7月與復華商業銀行等全體無擔
    保債權銀行協商成立，並約定自95年8月起開始分120期按年
    息7%還款，每月還款14,346元，嗣還款至96年12月止，於97
    年1月毀諾未再還款，已據最大債權銀行函覆，並據提出消
    費金融案件無擔保債務還款計畫書、協議書等影本在卷可稽
    ，堪認聲請人於消費者債務清理條例施行前，確曾依照中華
    民國銀行公會會員辦理消費金融案件無擔保債務協商機制與
    金融機構成立協商，每月應給付金融機構債權人14,346元，
    是依消費者債務清理條例第151條第5項但書之規定，聲請人
    須有不可歸責於己之事由，致履行顯有重大困難，始得聲請
    更生。
四、查本件聲請人主張其因於97年1月30日自寰邦科技股份有限
    公司離職，故無力負擔協商債務，係因非可歸責於己之事由
    而毀諾云云。惟查，聲請人於95年8月14日起至97年1月30日
    止在寰邦科技股份有限公司任職，嗣於97年1月30日申辦離
    職，離職原因為志趣不合等情，業據本院依職權函詢寰邦科
    技股份有限公司查明屬實，有該公司98年9月8日（98）寰人
    字第09001號函附卷可稽，是聲請人於客觀上並無離職之必
    要，聲請人就其離職係因不可歸責於己之原因，亦未提出任
    何事證以供本院審酌，其自行離職以致收入減少，尚難謂其
    未依協商條件履行，具有不可歸責之事由。
五、又聲請人於離職後於97年3月25日已於翔聯企業股份有限公
    司謀得工作，薪資收入較原工作為高，此為聲請人所自承（
    見98年9月25日訊問筆錄），且聲請人業於98年10月29日與
    元大銀行達成個別協商，約定自98年11月起，分180期，年
    息3%，每月繳款3,323元，有個別協商一致性方案協議書附
    卷可稽，此條件已較毀諾前之原條件為優，聲請人依該個別
    協商機制之規定，得以該協議書向其他無擔保債權銀行申請
    比照該協議書條件簽訂協議書，則以聲請人目前之收入履行
    「個別協商機制」與銀行間之協議方案之條件，應有能力維
    持其基本生活所需，而無不能清償債務之虞。
六、綜上所述，本件聲請人主張前與金融機構成立協商後毀諾係
    「因不可歸責之事由，致履行顯有重大困難」云云，尚不足
    採。且聲請人目前收入情形亦得以履行其依「個別協商機制
    」與銀行間之協議方案之條件，應無不能清償債務之虞，是
    其所為更生之聲請，於法即有未合，應予駁回。
七、爰依消費者債務清理條例第8條、第46條、第151條第1項、
    第5項但書，裁定如主文。
中    華    民    國    99    年    3    月     31    日
                  民事第二庭    法      官  楊明箴
以上正本係照原本作成。
如對本裁定抗告須於裁定送達後10日內向本院提出抗告狀。
中    華    民    國    99    年    3    月    31     日
                                書記官  林欣宜

司法院資訊處製作；財團法人民間司法改革基金會備份。
